臺灣高等法院高雄分院刑事判決　　　　99年度上易字第1314號
上　訴　人　臺灣高雄地方法院檢察署檢察官
被　　　告　薛文財
選任辯護人　林夙慧律師
上列上訴人因被告詐欺案件，不服臺灣高雄地方法院99年度易字
第1986號中華民國99年10月29日第一審判決（起訴案號：臺灣高
雄地方法院檢察署98年度偵字第36160 號、99年度偵字第17957
號），提起上訴，本院判決如下：
    主  文
上訴駁回。
    理  由
一、公訴意旨以：被告薛文財可預見將自己所有之金融機構存款
    帳戶之存摺、提款卡及密碼等物提供予他人使用，可能幫助
    他人遂行詐欺取財之犯罪目的，竟仍基於幫助他人犯詐欺罪
    之不確定故意，前後於：(一)民國98年11月11日14時30分許，
    在高雄市三民區○○○路5 號「麥當勞」速食店前，將其不
    知情母親邱碧雲所開設之高雄銀行鼓山分行帳號000-000000
    000000號帳戶（下稱高雄銀行鼓山分行帳戶）之存摺、提款
    卡及密碼等物，交予真實姓名、年籍均不詳綽號「阿龍」之
    成年男子，並轉由真實姓名、年籍亦不詳綽號「阿順」之成
    年男子及其等所屬詐騙集團使用。(二)98年11月12日16時20分
    許，在高雄市苓雅區○○○路164 號「肯德基」速食店前，
    再將其不知情母親邱碧雲所開設之中華郵政股份有限公司高
    雄鼓山郵局帳號000-00000000000003號帳戶（下稱高雄鼓山
    郵局帳戶）之存摺、提款卡及密碼等物，交予真實姓名、年
    籍不詳綽號「阿志」之成年男子，並轉由真實姓名、年籍亦
    不詳綽號「小蔡」之成年男子及其等所屬詐騙集團使用。嗣
    該詐騙集團取得邱碧雲前揭2 本帳戶之存摺、提款卡及密碼
    等物後，即共同基於詐欺取財之犯意聯絡，由該詐騙集團成
    員，分別於：
    (一)98年11月13日18時13分許，撥打電話予陳郁蓁，先以「PC
      HOME網站購物會計人員」名義向其佯稱：因作帳錯誤，將
      在日後每期多扣款項，為此，會發函告知發卡銀行，銀行
      人員會再以電話核對個人身分資料，如此多扣的帳款就會
      取消云云，後再以「中國信託銀行客服專員」名義向其騙
      稱：需至自動提款機前操作，即可取消扣款等語，致陳郁
      蓁不疑有他而陷於錯誤，遂於同日21時12分許，至自動櫃
      員機依其指示操作，因而遭詐騙轉帳新臺幣（下同）2 萬
      9,989 元至邱碧雲前揭高雄銀行鼓山分行帳戶內，嗣陳郁
      蓁發覺有異而報警循線查知上情。
    (二)98年11月13日20時33分許，撥打電話予向家慧，先以「PC
      HOME網站購物人員」名義向其佯稱：因1 筆1,560 元之信
      用卡消費款項遭設定成12期分期付款，需先得知是以哪家
      銀行刷卡消費，稍後會有該銀行人員與其聯絡云云，旋於
      同日時52分許，即再以「中國信託銀行人員陳小姐」名義
      向其騙稱：需至自動提款機前依指示操作，以確定是否為
      本人等語，致向家慧誤信為真而陷於錯誤，遂於同日21時
      15分許，至自動櫃員機依其指示操作，因而遭詐騙轉帳1
      萬3,989 元至邱碧雲前揭高雄銀行鼓山分行帳戶內，嗣
      向家慧查覺有異而報警循線查悉上情。
    (三)98年11月13日21時許，撥打電話予鄭志偉，先後向其訛稱
      ：因網路購物線上帳款多扣款，先由發卡銀行人員確認基
      本資料後，再至自動提款機前依指示操作退款云云，致鄭
      志偉不疑有他而陷於錯誤，旋即於同日時39、55分許，至
      自動櫃員機依其指示操作，因而遭詐騙轉帳2 筆金額分別
      為100 元、1 萬6,666 元共1 萬6,766 元（起訴書誤載為
      1 萬6,676 元）至邱碧雲前揭高雄銀行鼓山分行帳戶內，
      嗣鄭志偉發覺有異而報警循線查悉上情。
    (四)98年11月14日15時30分許，撥打電話予張安爵，向其騙稱
      ：先前網路購物時，因轉帳操作錯誤，設成分期付款方式
      ，需至自動提款機前依指示操作，方可解除設定云云，致
      張安爵誤信為真而陷於錯誤，旋即於同日16時58分、17時
      12分許，至臺北市大安區○○○路○ 段37號「元大銀行古
      亭分行」自動櫃員機依其指示操作，因而遭詐騙轉帳2 筆
      金額分別為1 萬7,017 元、5,777 元，共計2 萬2,794 元
      至邱碧雲前揭高雄鼓山郵局帳戶內，嗣張安爵發覺有異而
      報警循線查悉上情。
    (五)98年11月14日15時54分許，撥打電話予蕭有德，先後向其
      騙稱：我是網路銀行賣家，因付款方式有誤，設定成分期
      付款，需先提供彰化銀行帳戶，並至自動提款機前依指示
      操作始可取消分期付款交易云云，致蕭有德信以為真而陷
      於錯誤，旋即於同日16時52分許，持友人潘家蓁所有的郵
      局提款卡至自動櫃員機依指示操作，因而遭詐騙轉帳2 萬
      9,988 元至邱碧雲前揭高雄鼓山郵局帳戶內。嗣蕭有德查
      覺有異而報警循線得知上情。
    (六)98年11月14日17時14分許，撥打電話予張浩澤，以「奇摩
      拍賣網站賣家」名義向其誆稱：購物時，因操作設定誤為
      約定轉帳，造成日後每月將固定扣款，需至自動提款機前
      依指示操作始可解除設定云云，致張浩澤不疑有他而陷於
      錯誤，旋即於同日時33分許，至自動櫃員機依其指示操作
      ，因而遭詐騙轉帳6,012 元至邱碧雲前揭高雄鼓山郵局帳
      戶內。嗣張浩澤發覺有異而報警循線查悉上情。
    因認被告薛文財涉犯刑法第339 條第1 項、第30條第1 項前
    段之幫助詐欺取財罪嫌。
二、公訴意旨認被告薛文財涉犯刑法第339 條第1 項、第30條第
    1 項前段之幫助詐欺取財罪嫌，係以被告薛文財供述及證人
    即被害人陳郁蓁、向家慧、鄭志偉、張安爵、張浩澤、蕭有
    德警詢證述，並有：(一)邱碧雲前揭高雄銀行鼓山分行、高雄
    鼓山郵局之開戶資料及交易查詢清單；(二)證人陳郁蓁之98年
    11月13日中國信託自動櫃員機交易明細表及內政部警政署反
    詐騙諮詢案件紀錄表；(三)證人向家慧之98年11月13日第一銀
    行自動付款交易明細表及內政部警政署反詐騙諮詢專線紀錄
    表；(四)證人鄭志偉之98年11月13日郵政自動櫃員機交易明細
    表及內政部警政署反詐騙案件紀錄表；(五)證人張浩澤之98年
    11月14日郵政自動櫃員機交易明細表及內政部警政署反詐騙
    諮詢專線紀錄表；(六)證人張安爵之98年11月14日元大銀行自
    動櫃員機交易明細及內政部警政署反詐騙案件紀錄表；(七)證
    人蕭有德友人潘家蓁之98年11月14日彰化銀行自動櫃員機交
    易明細表等附卷可稽，資為論據。
三、訊據被告薛文財否認有幫助詐欺取財之犯行，辯稱其為找工
    作，於99年11月10日見自由時報廣告版上刊登徵「機車外務
    人員（薪3 萬、自備交通工具）、電話0000000000號」之廣
    告，乃撥打電話聯絡，有自稱「阿順」男子表示該工作係收
    取放款，且晚上收取之金錢要先存入帳戶內供公司領取，故
    需先提供存簿及提款卡予公司審查，其遂交付母邱碧雲之高
    雄銀行鼓山分行帳戶存摺、提款卡及密碼，另於98年11月11
    日見自由時報廣告版刊登「金典影視娛樂（誠徵接送司機、
    跑趟人員、駐點司機、日薪3000~3500 、免備車）電話0000
    000000< 廣告商勿擾> 」廣告，乃撥打電話聯絡，有自稱「
    小蔡」之男子表示該工作係駕車載小姐上班的司機，且要將
    小姐交付之金錢存入帳戶內供公司領取，故要先提供駕照影
    本、存簿影本及提款卡供公司審查，其遂交付母邱碧雲之高
    雄鼓山郵局帳戶存摺、提款卡、密碼及駕照影本，其並無幫
    助詐欺取財之意等語等語。
四、證據能力之說明：被害人陳郁蓁、向家慧、鄭志偉、張安爵
    、蕭有德、張浩澤於警詢陳述固係被告以外之人於審判外之
    陳述，但已經檢察官、被告於準備程序同意作為證據，且於
    言詞辯論終結前亦未聲明異議，本院審酌上開陳述均無其他
    證據可認有錯誤性及虛偽性之可能，且與本案相關之待證事
    實具有關聯性，是依該陳述作成時之情況，即認為適當，依
    刑事訴訟法第159 條之5 第2 項規定，自得為證據。
五、經查：
    (一)被害人陳郁蓁、向家慧、鄭志偉、張安爵、蕭有德、張浩
      澤因受詐騙而各於如附表所示時間將如附表所示金錢匯款
      進入高雄銀行鼓山分行帳戶及高雄鼓山郵局帳戶等情，業
      據證人即被害人陳郁蓁、向家慧、鄭志偉、張安爵、蕭有
      德、張浩澤於警詢證述明確（見警卷1 第16、20、33、38
      、42－43、47、52－53頁、警卷2 第7 －10頁），復有中
      國信託自動櫃員機交易明細表、第一銀行自動付款交易明
      細表、郵政自動櫃員機交易明細表、元大銀行自動櫃員機
      交易明細表、彰化銀行自動櫃員機交易明細表附卷可稽（
      見警卷1 第34、39、44、49、54頁、警卷2 第13頁）；此
      部分事實即堪以認定。
    (二)又高雄銀行鼓山分行帳戶及高雄鼓山郵局帳戶係被告之母
      邱碧雲所開立，且被告薛文財分別於98年11月11日、12日
      各將高雄鼓山郵局帳戶、高雄銀行鼓山分行帳戶之存摺、
      提款卡、密碼交付他人之情，分別有高雄銀行鼓山分行帳
      戶及高雄鼓山郵局帳戶之開戶資料、交易明細在卷足憑（
      見警卷1 第78－83頁、偵字第36160 號偵查卷第8 －9 、
      11－14頁）；再被告薛文財就此情節不爭執，此部分事實
      固亦堪認定。惟被告薛文財否認有幫助他人詐欺之意，辯
      稱係為找工作而遭詐騙交付等語，且觀諸下述：
      1.被告薛文財所辯其係於99年11月10日見自由時報廣告版
        上刊登徵「機車外務人員（薪3 萬、自備交通工具）、
        電話0000000000號」之廣告，另於98年11月11日見自由
        時報廣告版刊登「金典影視娛樂（誠徵接送司機、跑趟
        人員、駐點司機、日薪3000~3500 、免備車）電話0000
        000000< 廣告商勿擾> 」廣告，乃撥打電話聯絡求職之
        情，業據被告薛文財提出自由時報G3版、G6版報紙為佐
        證（見警卷1 第10－13頁、偵字第36160 號偵查卷第45
        －47、53－55頁）；再被告薛文財所使用之門號000000
        0000號行動電話分別於98年11月10日、11日、12日、13
        日、15日、16日撥打上開徵機車外務人員廣告所刊登之
        0000000000號行動電話共計24通，另分別於98年11月11
        日、12日、13日、14 日 撥打上開徵金典影視娛樂接送
        司機廣告所刊登之0000000000號行動電話共計16通，亦
        有臺灣大哥大資料查詢單附卷可憑（見偵字第36160 號
        偵查卷第17、18頁）。足徵被告薛文財所辯稱曾見98年
        11月10日、11日自由時報刊登之廣告而撥打電話求職，
        尚可採取。
      2.再被告薛文財辯稱其係為求職而依指示交付高雄鼓山郵
        局帳戶、高雄銀行鼓山分行帳戶之存摺、提款卡、密碼
        供審查一節，參以被告薛文財於98年11月10日至16日間
        確有打電話求職之實，已如前述，而附表所示被害人遭
        詐騙匯款時間均在98年11月13日、14日，足佐被告薛文
        財交付高雄鼓山郵局帳戶、高雄銀行鼓山分行帳戶之存
        摺、提款卡、密碼之時間確在其求職期間，被告薛文財
        所辯稱為求職而交付存摺、提款卡、密碼，即非無據。
        又觀諸被告薛文財於98年11月10日至16日間，以其所使
        用之門號0000000000號行動電話分別多次撥打徵機車外
        務人員廣告所刊登之0000000000號行動電話及徵金典影
        視娛樂接送司機廣告所刊登之0000000000號行動電話，
        且均有相當通話之秒數，此有臺灣大哥大資料查詢單可
        稽（見偵字第36160 號偵查卷第17、18頁）。衡諸常情
        ，被告薛文財倘非為求職而交付高雄鼓山郵局帳戶、高
        雄銀行鼓山分行帳戶之存摺、提款卡及密碼供審查，而
        係基於無故供他人使用之意，彼此僅須聯絡約定交付存
        摺、提款卡、密碼之時間、地點即可，被告薛文財實無
        須於98年11月10日至16日間多次打電話密集聯絡。復參
        以被告薛文財嗣於98年11月15日撥打0000000000號行動
        電話及於98年11月16日撥打0000000000號行動電話無人
        接聽，驚覺受騙，旋於98年11月16日、17日至高雄市政
        府警察局鼓山分局內惟派出所報案，惟未獲受理，始於
        同年月27日至臺灣高雄地方法院檢察署自陳遭騙取高雄
        鼓山郵局帳戶、高雄銀行鼓山分行帳戶之存摺、提款卡
        、密碼之情，已經被告薛文財陳述在卷，並有高雄市政
        府鼓山分局偵查隊偵查佐方仲名片影本及臺灣高雄地方
        法院檢察署98年11月27日詢問筆錄可參（見原審審訴卷
        第43頁，偵字第36160 號偵查卷第3 －5 頁），被告薛
        文財所為亦與無故提供存摺、提款卡、密碼予他人使用
        之人行為態樣有別。綜上各情，被告薛文財辯稱其係為
        求職而依指示交付高雄鼓山郵局帳戶、高雄銀行鼓山分
        行帳戶之存摺、提款卡、密碼供審查，即非無可信。
      3.公訴人固以被告薛文財非無社會及工作經驗之人，應可
        分辨詐騙集團說詞有矛盾、漏洞，被告薛文財上開所辯
        乃卸責之詞。然一般社會大眾之智識能力、生活經驗、
        、判斷力、警覺心高低均各有不同，況一般人陷於經濟
        困窘、急於找工作之情形下，其是否均有能力冷靜思考
        、判斷及察覺其中不法，實難以一概而論。從而，自不
        能逕以被告薛文財所辯不合情理遽為不利被告薛文財之
        認定。
      此外，復查無其他積極證據足資證明被告薛文財係基於幫
      助詐欺取財犯意而交付高雄鼓山郵局帳戶、高雄銀行鼓山
      分行帳戶之存摺、提款卡、密碼予他人，被告薛文財幫助
      詐欺取財犯行自屬不能證明。
六、原審因而以不能證明被告薛文財犯罪，而為被告薛文財無罪
    之諭知，核無違誤，檢察官上訴意旨指摘原判決不當，為無
    理由，應予駁回。
據上論斷，應依刑事訴訟法第368 條，判決如主文。
本案經檢察官劉玲興到庭執行職務。
中    華    民    國  100     年    4     月    14    日
                  刑事第八庭    審判長法  官   洪兆隆
                                      法  官   張盛喜
                                      法  官   郭玫利
以上正本證明與原本無異。
不得上訴。
中    華    民    國  100     年    4     月    15    日
                                      書記官   梁美姿
附表：
┌──┬───┬──────┬─────┬───────┐
│編號│被害人│  匯款時間  │ 匯款金額 │  匯入帳號    │
├──┼───┼──────┼─────┼───────┤
│ 1  │陳郁蓁│98年11月13日│29,989元  │高雄銀行鼓山分│
│    │      │下午9 時12分│          │行帳戶        │
├──┼───┼──────┼─────┼───────┤
│ 2  │向家慧│98年11月13日│13,989元  │高雄銀行鼓山分│
│    │      │下午9時15分 │          │行帳戶        │
├──┼───┼──────┼─────┼───────┤
│ 3  │鄭志偉│98年11月13日│100元     │高雄銀行鼓山分│
│    │      │下午9 時39分│          │行帳戶        │
│    │      ├──────┼─────┤              │
│    │      │98年11月13日│16,666元  │              │
│    │      │下午9 時55分│          │              │
├──┼───┼──────┼─────┼───────┤
│ 4  │張安爵│98年11月14日│17,017元  │高雄鼓山郵局帳│
│    │      │下午4時58分 │          │戶            │
│    │      ├──────┼─────┤              │
│    │      │98年11月14日│5,777元   │              │
│    │      │下午5 時12分│          │              │
├──┼───┼──────┼─────┼───────┤
│ 5  │蕭有德│98年11月14日│29,988元  │高雄鼓山郵局帳│
│    │      │下午4 時52分│          │戶            │
├──┼───┼──────┼─────┼───────┤
│ 6  │張浩澤│98年11月14日│6,012元   │高雄鼓山郵局帳│
│    │      │下午5 時33分│          │戶            │
└──┴───┴──────┴─────┴───────┘